【裁判字號】    95,保險,51
【裁判日期】    951031
【裁判案由】    給付保險金
【裁判全文】
臺灣臺北地方法院民事判決              95年度保險字第51號
原      告  戊○○○
            丙○○
            乙○○
            甲○○
            丁○○
共      同
訴訟代理人  連元龍律師
            陳瓊苓律師
            陳延華律師
共      同
複  代理人  張人志律師
被      告  全球人壽保險股份有限公司
法定代理人  己○○
訴訟代理人  李岳霖律師
複代理人    楊宗翰律師
上列當事人間請求給付保險金事件，本院於95年10月24日言詞辯
論終結，判決如下：
    主  文
被告應給付原告新臺幣伍佰萬元，及自民國九十五年四月二十一
日起至清償日止，按年息百分之十計算之利息。
訴訟費用由被告負擔。
本判決於原告以新臺幣壹佰陸拾柒萬元供擔保後，得假執行。但
被告如以新臺幣伍佰萬元預供擔保，得免為假執行。
    事實及理由
一原告起訴主張：
  (一)原告5人之被繼承人陳家和於民國94年3月份申請參加被告之
    「健康活利499 」保險專案（一年定期之防癌險、住院日額
    保險及定期壽險），嗣該申請經被告核准，陳家和於同年3
    月28日繳納一年份保費新臺幣（下同）5,900 元，被告並於
    收訖保費後製發收據及團體保險證，該保險證載明系爭保單
    號碼：GC28RC1571、保險生效日期：94年3月8日、保險金額
    5,000,000元，故系爭保險契約之期間為94年3月8日至95年3
    月7日。
  (二)94年10月份被保險人陳家和因身體不適至台北榮民總醫院（
    下稱榮總）就診，經診斷為罹患肝癌而住院，陳家和乃於同
    年11月11日依系爭保險契約向被告辦理醫療險理賠，詎被告
    竟於同年12月22日以陳家和違反聲明事項為由，不予承保，
    並返還已收保費，嗣陳家和於95年1月7日因病身故，被告亦
    拒絕理賠定期壽險之死亡保險金5,000,000元。
  (三)按系爭保險契約業於被告核保後生效，被告無權事後不予承
    保，片面否認該保險契約之效力。被保險人陳家和於保險期
    間內身亡，被告自應依約給付死亡保險金。原告5 人分別為
    陳家和之配偶、子女，為陳家和之法定繼承人，陳家和於投
    保時未指定受益人，原告自得依據保險法第113 條規定，請
    求被告給付系爭保險金。
  (四)聲明為：
    1.如主文第1 項所示。
    2.願供擔保請准宣告假執行。
二被告則抗辯：
  (一)被保險人陳家和為酒精成癮患者，而此為系爭保險申請書第
    3 點應聲明事項之一，陳家和於申請加保時對此應聲明事項
    故為隱匿，被告自得依該條規定事後不予承保。被告業於94
    年12月22日發函表明事後不予承保，即事後解除契約之意，
    系爭保險契約因遭解除而不存在，原告自無權請求被告給付
    保險金。
  (二)縱認被告無權事後不予承保或事後以被保險人違反聲明事項
    為由解除契約，然陳家和既為酒精成癮患者，且酗酒時間長
    達30年，其對身為B 型肝炎帶原者一事，即不得諉稱不知。
    惟陳家和於投保時故意否認其為B 型肝炎帶原者，顯已違反
    據實告知義務，被告因受陳家和詐欺而與之締結系爭保險契
    約，陳家和嗣因肝炎轉為肝癌身故，被告亦有權依系爭團體
    一年定期人壽保險保單條款（下稱系爭保單條款）第8 條及
    保險法第64條第2 項規定解除契約，或依民法第92條規定撤
    銷受詐欺而為之締約意思表示。
  (三)聲明為：
    1.原告之訴及假執行之聲請均駁回。
    2.如受不利判決，願供擔保請准宣告免為假執行。
三兩造不爭執之事實：
  (一)原告之被繼承人陳家和於94年3 月間申請參加被告之保險專
    案，被告核保，並於收訖一年份保費後製發收據及保險證予
    陳家和收執。依該保險證記載，系爭保單號碼：GC28RC1571
    、保險生效日期：94年3月8日、保險金額5,000,000 元，故
    系爭保險契約之期間為自94年3月8日起至95年3月7日止。
  (二)陳家和於94年10月間因肝癌住院，被告查知陳家和為酒精成
    癮患者，且可能為B 型肝炎帶原者，乃於同年12月22日寄發
    通知予陳家和，表明不予承保之意並退還已收保費，嗣陳家
    和於95年1月7日因肝癌身故。
四得心證之理由：
  (一)按訴狀送達後，原告不得將原訴變更或追加他訴，但擴張或
    減縮應受判決事項之聲明者，不在此限，民事訴訟法第255
    條第1項第3款定有明文。原告於起訴時，係請求被告應給付
    其等5,000,000 元，及自95年1月8日起至清償日止，按年息
    百分之5 計算之法定遲延利息，其嗣減縮遲延利息起算日為
    自起訴狀繕本送達翌日起算，並擴張遲延利息之計算利率為
    年息百分之10，其所為訴之變更，於法並無不合，應予准許
    。
  (二)本件原告依系爭保險契約及保險法113 條規定請求被告給付
    死亡保險金，被告則以被保險人陳家和違反聲明事項、據實
    告知義務、施用詐術致被告陷於錯誤而與之締約為由，主張
    系爭契約業經伊依法解除，或伊已撤銷受詐欺之締約意思表
    示，系爭保險契約已不存在，原告無權請求給付保險金等語
    置辯。是以本件之爭執點厥為：被告是否有權於締結系爭
    保險契約後，事後不予承保？被告是否有權依系爭保單條
    款第8 條、保險法第64條規定解除契約？被告是否有權撤
    銷締約之意思表示？以下茲分別析論。
  (三)被告無權以被保險人違反聲明事項為由，事後不予承保。
    1.被保險人陳家和係於94年3月7日填寫專案申請書（下稱系
      爭申請書），向被告為加保之意思表示，此有該申請書附
      卷可稽。該申請書開宗明義記載：「我願意參加健康活利
      499 專案，並了解全球人壽得依據本人告知內容，擁有最
      後接受承保與否之權利」等語，可知陳家和提出該申請書
      後，被告是否承保，尚須經過伊內部之審核，該申請書之
      提出，並不代表系爭保險契約已經成立，保險契約是否成
      立，須視被告是否核准陳家和加保而定。惟被告業已於收
      訖陳家和繳付之保險費後製發收據及團體保險證交予陳家
      和收執，該保險證並載明系爭保單之編號、生效日期等事
      項，足證被告於收到陳家和加保之申請後已同意與之締結
      保險契約，系爭保險契約之存續期間應依該保險證所載，
      自生效日94年3月8日起，歷時一年而屆期。
    2.系爭申請書第三點聲明事項第5 款另記載：「本人已瞭解
      如罹患下列疾病……酒精或藥物濫用或中毒……，全球人
      壽將不予承保」，細繹其文意，此項規定無非是前開被告
      擁有最後核保決定權意旨之重申，作用在於讓申請加保者
      得以評估自身健康狀況，衡量被告核保之可能性高低，並
      未賦予被告於核保後再不予承保之權利。被告辯稱依據該
      規定，伊於發現陳家和為酒精成癮患者後，有權事後不予
      承保即事後解除契約云云，惟此規定之文意甚明，無模擬
      兩可、語意不清之情，應認已表明當事人真意，即不得捨
      契約文字更為曲解（最高法院17年上字第1118號判例參照
      ），被告前述主張，顯然與該條文之文意相違，要屬卸責
      之詞，自不足採。準此，被告於核保後方發現陳家和為酒
      精成癮患者，乃以前述主張為據，於94年12月22日發函對
      陳家和表明不予承保之意，此項不予承保之表示誠乏依據
      ，並不生事後解除契約或使已生效之契約溯及於締約時消
      滅之效力；系爭保險契約於被告寄發前開函文後仍屬有效
      ，堪予認定。
  (四)被告迄未依系爭保險契約第8條或保險法64條第2項規定解除
    系爭保險契約：
    1.按要保人在訂立本契約時，對於本公司要保書書面詢問的
      告知事項應據實說明，如有故意隱匿，或因過失遺漏或為
      不實的說明，足以變更或減少本公司對於危險的估計者，
      本公司得解除契約，其保險事故發生後亦同。但危險的發
      生未基於其說明或未說明的事實時，不在此限，系爭保單
      條款第8條定有明文，此規定核與保險法第64條第1、2 項
      之規定相仿，即為要保人於締約時之據實說明義務。
    2.又系爭保險契約申請書第二點臚列多項被保險人健康告知
      事項，酒精成癮並非其中之一，故而，陳家和雖於申請加
      保時未向被告表明其為酒精成癮患者，然亦未能執此認定
      其已違反據實說明義務，被告並無權以此為由解除契約。
    3.被告另主張陳家和為肝炎病毒帶原者，此為前述應告知事
      項之一，陳家和對此未於申請加保時據實說明，伊有權解
      除契約，原告則否認陳家和明知其為B 型肝炎帶原者。經
      查：
      依據中央健康保險局所提供之陳家和就醫記錄，陳家和
        於與被告締結系爭保險契約前，僅曾在牙醫診所就診，
        並無因肝疾就醫之記錄，則陳家和於加保時是否明知其
        為B型肝炎帶原者，並非無疑。
      惟榮總於95年8月16日以北總企字第0950015755 號函載
        明：「根據病歷記載，病患陳家和自訴有飲酒習慣，平
        均每日飲用威士忌約300-400cc左右。另病患為慢性B型
        肝炎帶原者，但並未定期追蹤；門診B 型肝炎帶原表面
        抗原檢查，亦確定為陽性反應。該病患於94年10月6 日
        前，並未因B 型肝炎至本院求診，當天之門診醫師在聽
        取其主訴後，開立抽血檢查，證實為B 型肝炎帶原」等
        語，再佐以其於該院腸胃科首次就醫日之病歷病患自訴
        欄明確記載「history of chronic hepatitis B」等語
        ，可知陳家和當日已向醫師表明其為慢性B 型肝炎帶原
        者。而在陳家和於94年3月7日向被告申請加保，至同年
        10 月6日其至榮總腸胃科就診期間，陳家和並未使用全
        民健康保險至其他醫療院所就診，然其卻能於至腸胃科
        就醫時向醫師表明其肝炎病史，可推知其於投保時，對
        己身之肝炎病史已屬明知。原告空言否認陳家和於投保
        時知悉其為B 型肝炎帶原者一事，難認與事實相符，並
        不足採。
    4.陳家和於向被告投保時，應已知悉其為B 型肝炎帶原者，
      殆如前述，惟細觀系爭申請書，該申請書第二點被保險人
      健康告知事項第1 款之規定為：「過去五年內，是否曾因
      患有下列疾病，而接受醫師治療、診療或用藥？D.肝炎、
      肝內結石、肝硬化、肝炎病毒帶原、肝功能異常（異於檢
      驗正常值）……？」，對此陳家和為否定之陳述。而本院
      向中央健康保險局調閱之陳家和就醫資料，起始日期為92
      年1月1日，該等資料並未涵蓋陳家和於填寫該申請表前5
      年內所有就醫紀錄，從而以前開就醫記錄，尚難遽予認定
      陳家和於填寫該申請表前5 年內確有因前述肝疾就醫，卻
      故做不實陳述之情，被告以此指摘陳家和違反據實說明義
      務，尚嫌率斷。
    5.況保險法第64條第3 項規定，保險人因要保人違反據實告
      知義務而生之契約解除權，自知有解除之原因後，經過1
      個月不行使而消滅，雖系爭保險契約保單條款第8 條未設
      相同規定，惟前開契約解除權之除斥期間，屬保險法之強
      制規定，當事人本無權以契約變更之（保險法第54條參照
      ），當保險契約對此未設明文時，仍應適用前開保險法之
      規定。被告雖稱伊業以94年12月22日之信函對陳家和為解
      約之意思表示，然被告之承辦人員於發文前將以鉛字印刷
      之「違反告知義務解除契約」中之「告知義務解除契約」
      等字刪除，並在該等字樣下方蓋用承辦人之印章，復於「
      違反」二字後方以手寫增列「聲明事項，不予承保……」
      等字，足證被告當初拒絕理賠之原因為陳家和違反聲明事
      項，故事後不予承保，該函顯非以陳家和違反據實告知義
      務為由，所做之解約意思表示。亦即，被告迄今並未依系
      爭保單條款第8條或保險法第64條第2項規定解除契約。簡
      言之，縱認被告依前述契約條文或法律規定確有解除契約
      之權利，但因被告始終未行使解約權，且自伊知有解約之
      原因至今，早已逾1 個月之除斥期間，被告亦不得再行使
      該解約權，系爭保險契約之效力不因要保人違反據實告知
      義務而受影響，被告辯稱系爭保險契約因伊行使前述解約
      權而不復存在云云，難認有據，亦無可取。
  (五)被告無權依民法第92條規定撤銷締結系爭保險契約之意思表
    示：
    被告另辯稱：陳家和故意隱匿其為B 型肝炎帶原者之事實，
    影響被告對風險之評估，伊係受陳家和之詐欺方與之締約，
    爰以95年10月20日言詞辯論意旨狀之送達，撤銷該締約之意
    思表示，系爭契約因此不復存在，被告無給付保險金之義務
    云云。惟保險法第64條之規定，乃保險契約中關於因詐欺而
    為意思表示之特別規定，應排除民法第92條規定之適用，最
    高法院著有86年台上字第2113號判例可資參照。縱認被告係
    受詐欺方與陳家和締結系爭保險契約，伊亦僅能依據保險法
    第64條規定解除契約，不得再依據民法第92條規定撤銷受詐
    欺之締約意思表示，是以被告此項抗辯，亦屬於法無據，併
    予指明。
  (六)綜上所述，陳家和於向被告為加保之申請時，雖未告知被告
    其為酒精成癮患者之事實，然因系爭申請書第三點第5 款之
    規定，僅在說明要保人為酒精成癮患者，為被告拒絕承保之
    重要考量因素，該規定並未賦予被告於決定承保，與要保人
    締結保險契約後，復反悔不予承保之權利，則被告於94年12
    月22日所寄發、表明不予承保意旨之信函，對系爭保險契約
    之效力不生影響。又陳家和雖於申請加保時明知其為B 型肝
    炎帶原者，然其是否違反系爭契約所定之據實告知義務，尚
    有疑義；縱認陳家和確實違反據實告知義務，被告依系爭保
    單條款第8 條規定有解除契約之權，但被告迄未對原告為解
    約之意思表示，且自伊知悉解約原因至今，早已逾1 個月之
    除斥期間，被告已不得再行使該解約權，是以系爭保險契約
    之效力，已確定不因陳家和違反據實告知義務而受影響。按
    被保險人於本契約有效期間內發生殘廢或死亡時，本公司依
    照本契約約定給付保險金；要保人或受益人應於知悉被保險
    人發生保險事故內10日內，以書面通知本公司，並於通知後
    檢具所需文件向本公司申請給付各項保險金。本公司應於收
    齊前項文件後15日內給付之，逾期本公司應按年利一分加計
    利息給付，為系爭保單條款第5條第1項、第14條所明定。系
    爭保險契約之存續期間為自94年3月8日起至95年3月7日止，
    被保險人陳家和於此期間內之95年1月7日因病身故，依據前
    開規定，被告即負有給付保險金之義務。陳家和於投保時未
    指定受益人，此為兩造所同認，依保險法第113 條規定，陳
    家和依系爭保險契約得受領之死亡保險保險金，為其遺產，
    應由其繼承人受領之。原告主張其等5 人均為陳家和之法定
    繼承人，此為被告所不爭，則彼等自有權依據系爭保險契約
    ，請求被告給付保險金。從而，原告依據系爭保險契約，請
    求被告給付保險金5,000,000 元，並加計自起訴狀繕本送達
    翌日即95年4 月21日起至清償日止，按年息百分之10計算之
    遲延利息，為有理由，應予准許。
五兩造均陳明願供擔保，聲請宣告假執行及免為假執行，於法並
  無不合，爰分別酌定相當擔保金額，併予准許。
六訴訟費用負擔之依據：民事訴訟法第78條。
中    華    民    國    95    年    10    月    31    日
                  民事第六庭    法  官  陳婷玉
以上正本係照原本作成
如對本判決上訴，須於判決送達後20日內向本院提出上訴狀
中    華    民    國    95    年    10    月    31    日
                                書記官  詹雪娥


司法院資訊處製作；財團法人民間司法改革基金會備份。
